臺灣高等法院高雄分院刑事判決　　　　100年度上訴字第474號
上　訴　人　臺灣高雄地方法院檢察署檢察官
被　　　告　蔡文發
選任辯護人　林仲豪　律師
上列上訴人因被告懲治走私條例案件，不服臺灣高雄地方法院99
年度訴字第1706號中華民國100 年2 月16日第一審判決（起訴案
號：臺灣高雄地方法院檢察署99年度偵字第3327號），提起上訴
，本院判決如下：
    主  文
上訴駁回。
    理  由
一、公訴意旨略以：被告蔡文發係設址臺南市○區○○路2 段91
    巷50號1 樓琪翔貿易有限公司（下稱琪翔公司）之負責人，
    明知中國大陸地區產製茶葉係屬不准輸入之管制進口物品，
    且一次私運之完稅價格逾新台幣（下同）10萬元者，屬行政
    院依懲治走私條例第2 條第3 項授權公告「管制物品項目及
    其數額」丙項所列之管制進口物品，竟於民國96年12月5 日
    委由不知情之聯豐報關有限公司（下稱聯豐公司），繕製編
    號BD/96/WQ43/1006 號進口報單向財政部高雄關稅局（下稱
    高雄關稅局）報運進口完稅價格逾10萬元之越南產製茶葉1
    批（即報單申報第2 項所載JASMINE TEA(ROUND)，共95箱，
    總重2565公斤，下稱系爭茶葉）入關。嗣系爭茶葉輸入時，
    經高雄關稅局初步查驗有異，再經採樣送行政院農業委員會
    茶業改良場（下稱改良場）鑑定，及通知我國駐越南代表處
    派員於97年1 月11日親往址設越南國太原省之TIN DAT 公司
    查證後，確認該系爭茶葉原產地為中國大陸地區，因認被告
    蔡文發涉有懲治走私條例第2 條第1 項私運管制物品進口逾
    公告數額罪嫌云云。
二、按犯罪事實應依證據認定之，無證據不得認定犯罪事實；不
    能證明被告犯罪者，應諭知無罪之判決，刑事訴訟法第154
    條第2 項、第301 條第1 項分別定有明文。次按認定不利於
    被告之事實，須依積極證據，苟積極證據不足為不利於被告
    事實之認定時，即應為有利於被告之認定，更不必有何有利
    之證據，縱令被告否認犯罪事實所持之辯解不能成立，仍非
    有積極證據足以證明其犯罪行為者，不能遽為有罪之認定（
    最高法院30年上字第816 號、第1831號判例意旨參照）。又
    認定犯罪事實所憑之證據，雖不以直接證據為限，間接證據
    亦包括在內；然無論直接或間接證據，其為訴訟上之證明，
    須於通常一般之人均不致有所懷疑，而得確信其為真實之程
    度者，始得據為有罪之認定，倘其證明尚未達到此一程度，
    而有合理之懷疑存在，致使無從形成有罪之確信，本諸罪疑
    惟輕之原則，即應為無罪之判決（最高法院76年臺上字第49
    86號判例意旨參照）。另刑事訴訟法第161 條已於91年2 月
    8 日修正公布，其第1 項規定：檢察官就被告犯罪事實，應
    負舉證責任，並指出證明之方法。因此，檢察官對於起訴之
    犯罪事實，應負提出證據及說服之實質舉證責任。倘其所提
    出之證據，不足為被告有罪之積極證明，或其指出證明之方
    法，無從說服法院以形成被告有罪之心證，基於無罪推定之
    原則，自應為被告無罪判決之諭知（最高法院92年度台上字
    第128 號判例意旨參照）。
三、公訴人認被告蔡文發涉有上開私運管制物品進口逾公告數額
    罪嫌，無非係以：(一)被告坦認委託聯豐公司以越南產製茶葉
    名義，報運系爭茶葉進口等情之供述；(二)聯豐公司報關人員
    甘正芳警詢時證述受被告委託辦理系爭茶葉進口報關等語，
    及有進口報單、商業發票、出貨確認函在卷；(三)確認系爭茶
    葉原產地為中國大陸地區之財政部高雄關稅局97年9 月15日
    高普緝字第0971012675號復查決定書（下稱復查決定書），
    及駐越南代表處經濟組派黃志富至系爭茶葉之越南出口商
    TIN DAT 公司工廠內查訪後，答覆發現工廠內之茶葉為紅茶
    ，並無茉莉綠葉及綠茶，及該公司放置之茉莉綠茶樣品為散
    片狀之一般性產品，並無圓珠型茉莉綠茶之97年1 月14日河
    內字第09700100300 號函（下稱查訪函）為其主要論據。
四、被告蔡文發經本院合法傳喚，審理時無正當理由不到庭，原
    審訊據被告蔡文發對於上揭時間，申報自越南地區進口完稅
    價格逾10萬元之圓珠型茉莉綠茶（即系爭茶葉）等事實固坦
    承不諱，惟堅詞否認有何公訴人所指走私犯行，辯稱：系爭
    茶葉係向越南太原省之TIN DAT 公司買受後，自越南海防港
    出口運至高雄港，該公司並出具上開茶葉產自越南之原產地
    證明書，以保證系爭茶葉之原產地確為越南，是該茶葉之產
    地顯屬越南而非中國大陸無疑，且行政院農業委員會茶業改
    良場之鑑定結果亦僅係疑似產自大陸地區，並未加以明確認
    定，尚不足以證明系爭茶葉非越南產製。又縱認系爭茶葉之
    原產地為大陸地區，惟被告既係合法自越南海關出口，且越
    南太原省之TIN DAT 公司亦出具原產地越南之證明書，而上
    開茶葉經專家之鑑定亦僅能判斷疑似產自大陸地區，被告並
    非專家，無從知悉或懷疑非產自越南，自無走私之主觀犯意
    ，且縱有過失亦不為罪等語。
五、經查：
  (一)被告蔡文發係琪翔公司之負責人，琪翔公司並於96年12月5
    日委由聯豐公司以編號BD/96/WQ43/1006 進口報單，向財政
    部高雄關稅局申報自越南地區進口連同系爭茶葉在內共3 項
    之越南產製茶葉（第1 項JASMINE TEA 茉莉綠茶12,240公斤
    、第2 項即系爭茶葉圓珠型茉莉綠茶2565公斤、第3 項GREE
    NTEA綠茶6012公斤），惟經高雄關稅局原產地小組97年第3
    次會議以改良場鑑定之結果，認其中系爭茶葉（即圓珠型茉
    莉綠茶）原產地疑似產自中國大陸地區，及據駐越代表處經
    濟組函覆該組秘書黃志富查訪結果為由，綜合研判系爭茶葉
    之產地為中國大陸後，復分別經財政部關稅總局進口貨物原
    產地認定委員會於97年4 月2 日第4 次審議仍決議維持高雄
    關稅局之認定，及財政部高雄關稅局於97年9 月15日作成駁
    回復查之決定等情，業據被告自承在卷，核與證人即聯豐公
    司人員甘正芳於警詢時證述：受琪翔公司負責人即被告蔡文
    發之長期委任方式，依被告提供之發票、提單、產地證明等
    文件申報前開3 項越南產製茶葉進口等語相符（見警卷第3
    頁至第4 頁）。另證人即驗貨員吳俊龍於原審100 年1 月12
    日審理時雖結證稱：本件係因加工繁複且起運港為越南海防
    港，距大陸較近，可疑為大陸地區產製，故將上開3 項進口
    茶葉全數送改良場作初步鑑定，鑑定結果認其中第2 項圓珠
    型茉莉綠茶（即系爭茶葉）原產地疑似中國大陸，遂發函駐
    越南代表處經濟組做查證，綜合查證結果而判定系爭茶葉之
    產地為大陸地區等語（見原審卷第88頁），復有編號BD/96/
    WQ43/1006 進口報單、高雄關稅局原產地認定小組97年第3
    次會議紀錄、財政部關稅總局進口貨物原產地認定委員會97
    年第4 次會議審議表、駐越南代表經濟組97年1 月14日河內
    字第09700100300 號函、財政部高雄關稅局97年9 月15日高
    普緝字第0971012675號復查決定書各1 紙在卷可參（見警卷
    第7 頁、第11頁、第14頁、第15頁、第41頁）。惟證人即改
    良場鑑定人陳國任則於原審100 年1 月12日審理時結證稱：
    系爭茶葉係圓型狀，該技術疑似中國大陸，但因無其他儀器
    或書籍對照輔助鑑定，故不能確定究係產自中國大陸或越南
    ，故依經驗及品評作判斷，因而作成疑似產自中國大陸之鑑
    定結果等語（見原審卷第90頁、第91頁），故本件系爭茶葉
    之原產地是否確為大陸地區及被告主觀上有無走私之犯意等
    節，即為本案審究之重點。
  (二)公訴人就系爭茶葉為產自大陸地區乙節，固提出依據改良場
    之疑似產製大陸地區鑑定結果及查訪函內容，而認定系爭茶
    葉產地為大陸地區之決定書為證，惟改良場就系爭茶葉產地
    之鑑定結果僅係疑似產自中國大陸地區，並未明確加以認定
    確係產自大陸地區之事實，有該決定書在卷可稽（見警卷第
    43頁），而證人即改良場鑑定人陳國任於原審審理時亦證述
    ：系爭茶葉不能確定是否確實產自中國大陸，故僅作成疑似
    產自中國大陸之鑑定結果等語，已如前述。又本件於鑑定時
    因無其他儀器或書籍可資對照以輔助鑑定，而係依其經驗及
    品評作判斷，故不能排除系爭茶葉亦有產自越南之可能性，
    亦據證人陳國任於原審審理時證述明確。足見系爭茶葉是否
    確係產自大陸地區已非無疑。又本件經駐越南代表處經濟組
    之查訪函中之第4 項固載明：該組秘書黃志富至越南出口商
    TIN DAT 公司工廠查訪後，發現該工廠當時生產之茶種為發
    酵紅茶，未見綠茶及茉莉綠茶，且該公司就系爭茶葉之製作
    流程無法適時提出任何說明，及公司辦公室內放置之茉莉綠
    茶樣本為散片狀云云。惟該查訪函中之第3 項亦記載該公司
    接待人員已明確表示茶葉均係蒐購自越南太原省茶農，且所
    用茉莉花則購自河內，並曾出示茉莉花收購紀錄表，復以台
    灣為主要出口市場，及公司共有揉茶機20台，現場有3 台上
    開動生產中，其餘則在另一工廠內等語，則該查訪人員既僅
    係就其中一廠房為訪查，而未觀得該公司之全貌，自難僅以
    該公司有查訪函第4 項情形，即遽以推論系爭茶葉必產自大
    陸地區，而為被告不利之認定。
  (三)系爭茶葉係被告以琪翔公司名義向越南太原省之TIN DAT 公
    司買受後，自越南海防港出口運抵高雄港，該公司並出具產
    自越南之原產地證明書等節，亦經我國駐越南代表處經濟組
    回函表示：「經函洽越南高平海關太原海關分局函復表示，
    本案出口報單確係該分局核發，本案產品原料確係在越南太
    原省採集」，並檢附越南高平市海關太原海關分局之回函及
    越南地方政府出具載明TIN DAT 公司係向河內市Soc Son 縣
    Phu Lo鄉收購茉莉花之「未經加工之農林產品及水產之收購
    記錄表」供參，及駐越南代表處回覆原產地證明書係越南商
    工總會核發予TIN DAT 公司等情明確，復有商業發票、載貨
    證券、原產地證明書、出口報單、駐越南代表處經濟組查訪
    函，及臺灣高等法院函附駐越南代表處99年10月25日越南字
    第0990002246號函在卷可稽（見偵查卷第62頁至第66頁、第
    68頁、原審審訴字卷第42頁至第45頁），而與查訪函第3 項
    所示TIN DAT 公司接待人員表示該公司茶葉係蒐購自太原省
    茶農，茉莉花則購自河內等語，亦屬相符，是被告辯稱：系
    爭茶葉之產製地為越南等語，尚非無據。
  (四)又縱認系爭茶葉之原產地為大陸地區，惟公訴人所提之上開
    書證，亦僅得作為認定被告確有私運管制物品進品逾公告數
    額之客觀行為，尚無法據以認定被告主觀上確有「故意」存
    在，則被告因信賴與其交易之越南出口商之產地證明書，致
    過失進口上開逾公告數額之大陸地區茶葉及誤報貨物產地亦
    不無可能，而懲治走私條例就私運管制物品進品逾公告數額
    之行為，既無過失行為處罰之特別規定，自不得以被告從事
    茶葉批發及貿易業務，因未盡較高之注意義務，即以該罪相
    繩，甚而率認其確有私運管制物品進口逾公告數額之主觀「
    故意」存在；況被告於進口系爭茶葉時，並已提出產地為越
    南之原產地證明書為證，且據實申報進口項目及數量，而未
    加以隱匿或虛報，益徵其應無主觀之犯意甚明。
  (五)至公訴人雖於原審時聲請傳喚黃志富，欲證明TIN DAT 公司
    案發當時有無生產圓珠型茉莉綠茶，及該廠工作人員對於茶
    葉之作業流程是否知悉等客觀事實（見原審卷第91頁背面）
    ，惟原審審酌本件鑑定之情形，業經證人陳國任已於原審為
    如前之證述，且黃志富為駐越南代表處經濟組秘書，並非能
    鑑定系爭茶葉來源之特殊專才；何況公訴人於偵查中，亦曾
    電詢經濟部國貿局轄下之駐外服務小組人員，得知黃志富秘
    書目前人尚派駐越南河內服務，並不在國內，而未加以傳訊
    ，有該署99年4 月16日電話紀錄單1 份在偵查卷第11頁足憑
    ，且本院於100 年3 月30日再次向經濟部國貿局轄下之駐外
    服務小姐劉小姐電詢結果，得知黃志富秘書目前人尚在越南
    ，並未回國，亦有本院100 年3 月30日電話紀錄單1 份在本
    院卷第89頁可憑，可見證人黃志富部分，事實上有傳喚之困
    難，且無傳喚之必要，附此敘明。
  (六)綜上所述，本院綜合公訴人所提出之上開證據及卷內之所有
    直接及間接證據後，認為尚無法達到令通常一般之人均不致
    於有所懷疑，而得確信被告確有公訴人所指上開犯行。此外
    ，本院復查無其他積極確切之證據，足資證明被告蔡文發確
    有上開私運管制物品進口逾公告數額犯行。揆諸上開法條規
    定及判例意旨，本件既不能證明被告犯罪，自應為被告無罪
    之諭知。
六、原審以不能證明被告蔡文發涉有懲治走私條例第2 條第1 項
    之私運管制物品進口逾公告數額罪，而為被告無罪之諭知，
    經核並無違誤。檢察官上訴意旨，以：(一)行政院農業委員會
    茶業改良場鑑定本件茶葉原產地疑似中國大陸地區，有高雄
    關稅局通關疑義暨權責機關答覆聯絡單1 紙在卷。證人陳國
    任為其鑑定人之一，其證詞既與鑑定結果有所出入，則何者
    為真即有辨明之必要。觀諸證人陳國任於審判時之證述，若
    屬「不能確定究係產自中國大陸或越南」之情形，則依理其
    答覆高雄關稅局時即應表示「無法判定」，而非「其產地疑
    似產自中國大陸」，其既為如是之認定，即非屬無法判定，
    是以證人陳國任於審判中之證述顯係有所迴避，致違常理，
    應以上開答覆聯絡單之記載內容為據。(二)又關稅總局進口貨
    物原產地認定委員認定本件扣案茶葉應屬於中國大陸之產品
    ，非產自越南乙節，有「關稅總局進口貨物原產定認定委員
    會97年第4 次會議審議表」1 份在卷可參。上開審議之專家
    諮詢意見已明確表示：「1.越南至今無該茶葉生產之記錄；
    2.越南產製之茉莉香片多為『大葉種』綠茶薰香之散茶；3.
    此類茶葉目前多來自福建或雲南，其他地區無生產紀錄；4.
    本樣品茶葉菁『非大葉種』，故極有可能來自福建。」等。
    該等專家諮詢意見乃獨立判斷，且未參考茶業改良場上開鑑
    定意見，是以縱認茶業改良場上開答覆無法證明本件茶葉確
    係產自大陸地區，上開原產地認定委員會結論亦足以證明本
    件扣案茶葉確係產自中國大陸地區，而非越南。(三)原審據駐
    越南代表處經濟組函覆財政部高雄關稅局（民國97年1 月14
    日河內字第09700100300 號）所載，認越商Tin Dat 公司（
    本件茶葉出口商）接待人員已明確表示茶葉均係蒐購自越南
    太原省茶農，且所用茉莉花則購自河內，並曾出示茉莉花收
    購紀錄表，復以台灣為主要出口市場等。惟該公司人員所為
    陳述已與我國駐越南代表處經濟組秘書黃志富所觀察結果不
    符。查黃志富為本件惟一親自前往越商Tin Dat 公司工廠查
    訪之人，其對該公司究竟有無生產系爭茶葉、生產或加工情
    形為何，為直接見聞之人，其所見聞事項足以影響法院就本
    件茶葉產地之判斷，並經檢察官聲請調查。詎原審以證人陳
    國任上開存有瑕疵之證述，遽認證人黃志富部分應無再加傳
    喚之必要，顯有不當云云。然查：(一)本件經駐越南代表處經
    濟組之查訪函中之第4 項固載明：該組秘書黃志富至越南出
    口商TIN DAT 公司工廠查訪後，發現該工廠當時生產之茶種
    為發酵紅茶，未見綠茶及茉莉綠茶，且該公司就系爭茶葉之
    製作流程無法適時提出任何說明，及公司辦公室內放置之茉
    莉綠茶樣本為散片狀云云。惟該查訪函中之第3 項亦記載該
    公司接待人員已明確表示茶葉均係蒐購自越南太原省茶農，
    且所用茉莉花則購自河內，並曾出示茉莉花收購紀錄表，復
    以台灣為主要出口市場，及公司共有揉茶機20台，現場有3
    台上開動生產中，其餘則在另一工廠內等語，則該查訪人員
    黃志富秘書既僅係就其中一廠房為訪查，而未觀得該公司之
    全貌，自難僅以該公司有查訪函第4 項情形，即遽以推論系
    爭茶葉必產自大陸地區，而為被告不利之認定。(二)公訴人上
    訴書雖以黃志富為本件惟一親自前往越商Tin Dat 公司工廠
    查訪之人，其對該公司究竟有無生產系爭茶葉、生產或加工
    情形為何，為直接見聞之人，其所見聞事項足以影響法院就
    本件茶葉產地之判斷，有傳訊到庭詰問之必要云云。然本院
    於100 年3 月30日準備程序時，檢察官對於調查證據方面，
    其陳述：若被告、辯護人否認經濟代表處公函之效力，我們
    認為有傳訊黃志富到庭的必要，因上開函文是經過黃志富查
    訪結果所作的公函，但因辯護人不爭執該公函之證據能力，
    因此黃志富所查訪之經過已作成公函，並無傳訊之必要等語
    （見本院卷第45頁、第46頁），且本院於100 年3 月30日向
    經濟部國貿局轄下之駐外服務小姐劉小姐電詢結果，得知黃
    志富秘書目前人尚在越南，未回國，有本院100 年3 月30日
    電話紀錄單1 份在本院卷第89頁可憑，可見證人黃志富部分
    ，事實上有傳喚之困難，且辯護人及檢察官於本院準備程序
    時均認無傳喚之必要，故本院不予以傳訊我國駐外人員，核
    此敘明。(三)行政院農業委員會茶業改良場鑑定本件茶葉原產
    地疑似中國大陸地區，固有高雄關稅局通關疑義暨權責機關
    答覆聯絡單1 紙在卷，惟改良場就系爭茶葉產地之鑑定結果
    僅係疑似產自中國大陸地區，並未明確加以認定確係產自大
    陸地區之事實，此有該決定書在卷可稽（見警卷第43頁），
    何況證人即改良場鑑定人陳國任於原審100 年1 月12日審理
    時證述：系爭茶葉係圓型狀，該技術疑似中國大陸，但因無
    其他儀器或書籍對照輔助鑑定，故不能確定究係產自中國大
    陸或越南，故依經驗及品評作判斷，因而作成疑似產自中國
    大陸之鑑定結果等語（見原審卷第90頁、第91頁），又縱認
    系爭茶葉之原產地為大陸地區，但為被告以琪翔公司名義向
    越南太原省之TIN DA T公司買受後，自越南海防港出口運抵
    高雄港，該公司並出具產自越南之原產地證明書，則被告因
    信賴與其交易之越南出口商之產地證明書，致過失進口上開
    逾公告數額之大陸地區茶葉及誤報貨物產地亦不無可能，且
    無證據足以認定被告主觀上確有「故意」存在，而懲治走私
    條例就私運管制物品進品逾公告數額之行為，既無過失行為
    處罰之特別規定，自不得以被告從事茶葉批發及貿易業務，
    因未盡較高之注意義務，即以該罪相繩。是公訴人上訴，並
    無理由，應予駁回。
七、被告蔡文發經本院合法傳喚，無正當理由不到庭，不待其陳
    述逕行判決。
據上論斷，應依刑事訴訟法第368 條、第371 條，判決如主文。
本案經檢察官劉宗慶到庭執行職務。
中    華    民    國   100    年    5     月    9     日
                刑事第二庭  審判長法  官  林正雄
                                  法  官  邱明弘
                                  法  官  黃壽燕
以上正本證明與原本無異。
被告不得上訴，檢察官如不服本判決應於收受本判決後10日內向
本院提出上訴書狀，其未敘述上訴理由者，並得於提起上訴後10
日內向本院補提理由書狀（均須按他造當事人之人數附繕本）「
切勿逕送上級法院」。
中    華    民    國   100    年    5     月    9     日
                                  書記官  戴志穎